【裁判字號】    97,消債更,62
【裁判日期】    970623
【裁判案由】    聲請更生程序
【裁判全文】
臺灣嘉義地方法院民事裁定            97年度消債更字第62號
聲  請  人  壬○○
上列當事人聲請消費者債務清理事件，本院裁定如下：
    主  文
更生及保全處分之聲請均駁回。
聲請費用由聲請人負擔。
    理  由
一、聲請意旨略以：聲請人其有不能清償債務情事，曾依「中華
    民國銀行公會會員辦理消費金融案件無擔保債務協商機制」
    （下稱債務協商機制）請求共同協商債務清償方案，並於95
    年11月28日協商成立，每月應繳金額新臺幣（下同）43,746
    元，扣除必要生活費用後，因聲請人另積欠多筆民間債務，
    實無法履行該協議金額，可認客觀上確有不可歸責於聲請人
    之事由。且無擔保或無優先權之債務總額未逾1,200萬元，
    復未經法院裁定開始清算程序或宣告破產，爰聲請更生等語
    。
二、按債務人與金融機構協商成立者，不得聲請更生或清算，但
    因不可歸責於己之事由，致履行顯有重大困難者，不在此限
    ；本條例施行前，債務人依金融主管機關協調成立之中華民
    國銀行公會會員辦理消費金融案件無擔保債務協商機制與金
    融機構成立之協商，準用前項之規定，消費者債務清理條例
    第151條第5項、第6項分別定有明文。衡諸債之關係，係以
    當事人間之信賴關係為基礎，為社會經濟組織之重要支柱，
    故當事人於以法律行為追求自己之利益之際，亦應顧及對方
    之利益，並考量債權債務在社會上之作用，本於誠實及信用
    之原則，行使債權及履行債務。是對於已陷入經濟上困境之
    消費者，若任其於惡性循環之債務窘境中自生自滅，將衍生
    嚴重之社會問題，難以維持安定之社會經濟秩序，故為兼顧
    債權人、債務人雙方之利益，對陷於經濟上困境之消費者，
    乃允其於消費者債務清理條例施行後，得選擇以重建型之更
    生程序或清算型之清算程序清理其債務，藉以妥適調整債務
    人與債權人及其他利害關係人間之權利義務關係，保障債權
    人獲得公平受償，並謀求消費者經濟生活之重建復甦機會。
    惟對於已與金融機構協商成立，或於本條例施行前，已依金
    融主管機關協調成立之中華民國銀行公會會員辦理消費金融
    案件無擔保債務協商機制與金融機構成立協商之債務人，若
    非因不可歸責於己之事由，致履行顯有重大困難，僅係為圖
    謀減免債務，而不為債務之履行，自有違債權契約為誠信契
    約之本旨，故依消費者債務清理條例第151條第6項準用同條
    第5項前段之規定，不得聲請更生或清算，始能避免肇致道
    德危險。次按聲請更生或清算不合程式或不備其他要件者，
    法院應以裁定駁回之，但其情形可以補正者，法院應定期間
    先命補正，消費者債務清理條例第8條亦有明文規定。
三、經查：
（一）聲請人於95年11月28日與銀行協商成立，當時積欠銀行之
      總債務為4,345,211元，每月應繳金額43,746元，此有擔
      保還計畫書影本1件可證。
（二）聲請人於上開協商成立後於96年9月27日與其配偶離婚，
      並協議每月支其配偶3萬元之贍養費，此有離婚協議書影
      本可證。且聲請人陳稱：「（問：你協議離婚的時候，就
      已經協商完畢，何以還給3萬餘的贍養費？離婚時有無財
      產？）我們結婚後買了一棟房子，當時還有房貸，所以房
      貸還算是我在付錢（見97年5月29日筆錄第8頁）。由是觀
      之，聲請人於財產及收入狀況說明書自陳每月給付前妻甲
      ○○贍養費3萬元云云，實則用以支付前妻甲○○名下房
      屋之擔保債權貸款，此係積極減少自己之財產、有害債權
      人權利之支出，顯非必要，則債務人有無據實說明聲請前
      兩年內收入、支出狀況？是否有隱匿或虛報財產之情事？
      是否確如聲請意旨所陳收支失衡、履行顯有重大困難云云
      ？非無疑問，聲請人並非全然無資力履行。
（三）聲請人於95年11月間依債務協商機制請求共同協商債務清
      償方案時，共已積欠全體債權銀行4,345,211元；嗣於協
      商成立後至今，更陸續向民間債權人借得2,355,000元（
      依聲請人97年6月4日補正狀中聲請人民間債權人資料表統
      計而成，僅列計95年11月以後成立之債權，包括：債權人
      己○○65萬元、債權人丙○○30萬元、債權人丁○○60萬
      元、債權人庚○○10萬元、債權人癸○○15萬元、債權人
      曾再權25,000元、債權人辛○○10萬元、債權人乙○○互
      助會款38萬元、債權人戊○○5萬元，總計2,355,000元）
      ，足見聲請人於經濟狀況不佳之情形下，仍未能量入為出
      ，猶恣意借貸花用金錢達2,355,000元之譜，復僅泛言投
      資股票失利，未具體說明該些資金流向如何？則聲請更生
      所最需要之「誠信」，已有可疑。
（四）另依聲請人所陳：「協商成立後每月應繳金額43,746元，
      扣除必要生活費用後，因聲請人另積欠多筆民間債務，履
      行該協議金額顯有重大困難」云云，依聲請人之國稅局綜
      合所得稅各類所得資料清單所載，聲請人聲請前兩年內薪
      資部分所得為1,677,223元（計算式：96年薪資總收入889
      ,659 元＋95年薪資總收入789,978元＝1,679,637元），
      平均月薪為69,985元（計算式：1,679, 637÷24＝69,985
      ，元以下四捨五入，以下同），扣除協商成立後每月應繳
      金額43,746元，每月尚餘26,139元。此數額已足於支付一
      般家庭生活之開支。且債務人為了償還債務，必須經歷履
      行期間較不寬裕之經濟生活，然此乃債務人於負擔債務時
      即得預見，是依誠實及信用之原則，債務人於有履行可能
      性時，仍應誠實勤勉地履行債務，故難僅憑債務人空言主
      張生活費每月僅餘26,138元不足開銷及攤還協商成立時之
      其餘民間債權人而遽認聲請人履行顯有重大困難。是堪認
      聲請人並無「履行顯有重大困難」之情事。
（五）至於聲請人所謂存有不可歸責於己之事由而無法履行云云
      ，惟查，聲請人於協商成立後至今，更陸續向民間債權人
      借得2,355,000元，已如前述，足見聲請人於債務協商成
      立後，不思藉此機制謀求經濟生活之重建復甦，猶恣意借
      貸花用金錢達2,355,000元之譜，縱認聲請人無法履行銀
      行及民間債務人之情屬實，則此等不能履行情事，實乃肇
      因於聲請人於協商成立後，另貸以高額借款所致，非不可
      歸責於己之事由而無法履行，是聲請人所謂存有不可歸責
      於己之事由而無法履行云云，顯無理由，並不可採。
（六）再者，債務人與金融機構協商成立者，除非因不可歸責於
      己之事由，致履行顯有重大困難，否則不得聲請更生或清
      算，消費者債務清理條例第151條第5項規定意旨甚明。是
      債務清償方案成立後，應由債務人按其條件履行，如於其
      後發生情事變更，在清償期間內之收入或收益不如預期，
      致該方案履行困難甚或履行不能，而有不可歸責於己之事
      由，始能聲請更生或清算。此項規定旨在避免債務人任意
      毀諾已成立之協商，濫用更生或清算之裁判上債務清理程
      序，蓋以債務清償方案係經當事人行使程序選擇權所為之
      債務清理契約，債務人應受該成立之協議所拘束。債務人
      既已與金融機構協商成立，如認該協商方案履行有其他不
      適當情形，自仍應再循協商途徑謀求解決。經查，聲請人
      前於95年11月間債務協商成立時，與96年8月間毀諾、未
      依協議還款時，其間收入並無任何重大變化。聲請人固然
      陳述協商條件之嚴苛，及該條件對聲請人之影響，但該協
      商條件既然係由聲請人與最大債權銀行雙方協議所達成，
      在客觀事實並未有顯著變動之下，上述情事核屬聲請人在
      協商時可得預見，據以評估可否履行協商條件之事實，與
      「不可歸責於己之事由致履行顯有重大困難」之要件不符
      。又聲請人既有固定收入之履行能力，縱有履行不便，亦
      得經由個別債權銀行協商程序以求適當履債。準此，堪認
      聲請人尚乏不可歸責於己致履行顯有重大困難之情形可言
      。
（七）末查，聲請人聲請時並未檢具「財團法人金融聯合徵信中
      心申請債務清理條例前置協商專用債權人清冊」，嗣經本
      院97年5月29日當庭命聲請人應於10日內補正，如逾期未
      繳，即駁回其聲請，此有筆錄可證。惟聲請人迄今尚未補
      正，是其聲請顯難認為合法，揆諸首開規定，應予駁回。
四、綜上，本件聲請人既無不可歸責之事由依原協商條件履行亦
    非顯有重大困難，應屬聲請更生之要件不備，且無從補正，
    復未於期限內補正程式不備事項，依首揭條文之意旨，自應
    駁回其更生之聲請。而更生之聲請既經駁回，其保全處分之
    請求，已無必要，應併予駁回。爰裁定如主文。
中    華    民    國    97    年    6     月    23    日
              民事第一庭    法      官  馮保郎
上為正本係照原本作成。
如不服本裁定，應於裁定送達後10日內，以書狀向本院提出抗告
，並繳納抗告費新臺幣1千元。
中    華    民    國    97    年    6     月    23    日
                            書  記  官  王立梅


司法院資訊處製作；財團法人民間司法改革基金會備份。
